【裁判字號】    95,台上,61
【裁判日期】    950112
【裁判案由】    所有權移轉等
【裁判全文】
最高法院民事判決                九十五年度台上字第六一號
    上  訴  人  丁○○
                        號
    訴訟代理人  陳怡成律師
    被 上訴 人  甲○○
                乙○○
                丙○○
                        AUS.
上列當事人間請求所有權移轉等事件，上訴人對於中華民國九十
二年七月十五日台灣高等法院第二審判決（九十一年度上字第三
八號），提起上訴，本院判決如下：
    主  文
上訴駁回。
第三審訴訟費用由上訴人負擔。
    理  由
本件上訴人主張：伊於民國六十五年間經由被上訴人丙○○及乙
○○之父何震鈴（下稱何震鈴，已歿）之介紹，向訴外人鐘雲安
購買登記在其子鐘錦照、鐘錦輝名下之坐落南投縣草屯鎮○○段
（下同）六五之一地號、六五之六地號、六五之二九地號、六五
之三０地號及六五之三一地號等五筆土地，嗣於六十五年四月十
二日與何震鈴及第一審共同被告何震銘（下稱何震銘即被上訴人
甲○○之父）成立合夥（下稱系爭合夥），約定每人各出資新台
幣（下同）一百五十萬元，土地每人應有部分各三分之一，惟除
六五之六地號及六五之二九地號土地所有權人仍為鐘錦照、鐘錦
輝外，其餘三筆土地（含如第一審判決附表所示之土地及被上訴
人各領取徵收補償費二萬三千零六十五元之土地在內）則信託登
記在被上訴人及伊之配偶魏羅名下，應有部分各四分之一。詎自
六十八年起，伊與何震鈴及何震銘即訴訟不斷，系爭合夥事業早
已停止，且經雙方聲明解散，乃訴請法院判決何震銘及何震鈴之
繼承人何慶松、何林鳳嬌、丙○○、乙○○應與伊清算系爭合夥
確定，並據以聲請強制執行清算完結，何震銘及何震鈴因未履行
合夥出資，故無出資返還請求權及賸餘財產分配請求權，而伊則
以購買前開土地之價金連同增值稅、登記費共一百五十萬元充為
出資，且對系爭合夥有三百五十九萬九千二百五十七點二元之債
權，茲以起訴狀繕本之送達代位系爭合夥向被上訴人為終止信託
之意思表示，該合夥對被上訴人之返還信託物請求權即應分配予
伊等情，爰求為命被上訴人將如第一審判決附表所示之土地應有
部分各四分之一移轉登記予伊，並各給付二萬三千零六十五元及
自八十九年六月九日起算之法定遲延利息之判決（未繫屬本院者
，不予贅述）。
被上訴人則以：系爭合夥迄未清算完結，上訴人請求分析該合夥
財產，於法自有未合。又系爭合夥資本為一百六十六萬九千七百
八十四元五角，計何震銘、何震鈴及上訴人各出資七十二萬七千
五百元、八十九萬二千二百八十四元五角、五萬元，何震銘及何
震鈴加上支出之建築材料、工資款共出資三百六十六萬九千六百
二十九元五角，而上訴人則僅出資五萬元，惟系爭合夥對上訴人
有一百零八萬一千零六十五元之債權，對何震銘及何震鈴負有二
百七十八萬八千四百八十三元五角之債務，是上訴人所主張之合
夥賸餘財產分配請求權不存在等語，資為抗辯。
原審審理結果，以：上訴人主張其與何震銘及何震鈴合夥購買六
五之一地號、六五之六地號、六五之二九地號、六五之三０地號
及六五之三一地號等五筆土地，其中六五之六地號及六五之二九
地號土地所有權人仍為原地主鐘錦照、鐘錦輝外，其餘三筆土地
（含如第一審判決附表所示之土地及被上訴人各領取徵收補償費
二萬三千零六十五元之土地在內）則信託登記在被上訴人及上訴
人之配偶魏羅名下，應有部分各四分之一，惟自六十八年起，上
訴人與何震銘、何震鈴即訴訟不斷，系爭合夥事業早已停止，乃
訴請法院判決何震銘及何震鈴之繼承人何慶松、何林鳳嬌、丙○
○、乙○○應與上訴人就系爭合夥為清算確定，並據以聲請強制
執行之事實，為被上訴人所不爭執，固堪為真實。然按合夥人於
合夥清算前，不得請求合夥財產之分析，民法第六百八十二條第
一項定有明文，而所謂「清算前」，應係「清算完結前」之意，
是上開法條規定之清算，非僅踐行清算程序即可，仍須至清算完
結，始足當之。又合夥清算程序，應由清算人了結現務、收取債
權、清償債務、返還出資及分配賸餘財產，是在合夥清算程序中
，倘清算人或合夥人就合夥清算中之事務有所爭執或異議，而無
以認定或解決時，自應由清算人或對清算人就其各個爭議為訴訟
解決，待其訴訟結果再續行清算程序。查上訴人訴請何震銘及何
震鈴之繼承人何慶松、何林鳳嬌、丙○○、乙○○與其就系爭合
夥為清算，雖經法院判決上訴人勝訴確定，且上訴人亦據以聲請
台灣南投地方法院民事執行處（執行法院）為強制執行，但執行
法院因何震銘等人未依限自動履行，而依強制執行法第一百二十
七條之規定，函請台灣省會計師公會指派白春祥會計師履行清算
，嗣白春祥會計師因資料帳冊欠缺而請辭，執行法院並未再委請
其他會計師履行清算，只徵詢雙方同意由渠等各自委請會計師提
出清算報告，且上訴人聲請依其所提張進德會計師制作之清算查
核報告書及清算建議書繼續執行至分配賸餘財產為止，被裁定駁
回後，執行法院亦未再進行任何執行程序，可見於強制執行中並
未踐行實質上之清算程序，清算尚未完結。揆諸上開說明，上訴
人自不得請求分析合夥財產，否則合夥人於清算中對合夥結算賬
目及債權債務之爭議，即得規避合夥清算程序，而使民事審判程
序成為合夥人清算程序。從而上訴人請求被上訴人應將如第一審
判決附表所示之土地應有部分各四分之一移轉登記予上訴人，並
各給付上訴人二萬三千零六十五元及其法定遲延利息，非屬正當
，不應准許，為其心證之所由得。並說明兩造其餘攻擊防禦方法
無礙前開判決結果，因而將第一審所為上訴人勝訴部分之判決廢
棄，改判駁回其該部分之訴，經核於法並無違誤。上訴論旨，徒
以陳詞，指摘原判決不當，聲明廢棄，非有理由。
據上論結，本件上訴為無理由。依民事訴訟法第四百八十一條、
第四百四十九條第一項、第七十八條，判決如主文。
中    華    民    國  九十五  年    一    月   十二   日
                      最高法院民事第六庭
                          審判長法官  許  朝  雄
                                法官  謝  正  勝
                                法官  鄭  玉  山
                                法官  吳  麗  女
                                法官  吳  謀  焰
      本件正本證明與原本無異
                                      書  記  官
中    華    民    國  九十五  年    一    月  二十六  日
                                                      Ｅ


司法院資訊處製作；財團法人民間司法改革基金會備份。
